臺灣臺中地方法院民事判決　　　　　　 100年度訴字第1725號
原　　　告　鄒宗儒
訴訟代理人　鄒侑翰
被　　　告　陳秀燕
　　　　　　黃義和
共　　　同
訴訟代理人　林堡欽律師
上列當事人間請求損害賠償事件，本院於民國100年8月8日言詞
辯論終結，判決如下：
    主      文
原告之訴駁回。
訴訟費用由原告負擔。
    事實及理由
一、原告主張：原告於民國85年5月27日向被告陳秀燕以總價金
    新臺幣（下同）1178萬元，購買坐落於臺中市○○區○○段
    三二九之一地號土地及其上建號140號建物即門牌號碼臺中
    市○○區○○街75號房屋（下稱系爭房屋）一棟之全部持份
    ，並於85年7月4日辦理過戶、同年7月15日由被告交付房屋
    與原告。上開系爭房屋係由被告即陳秀燕之夫黃義和與訴外
    人即建商張有慶於81年7月24日簽訂合建契約書，由被告黃
    義和提供系爭房屋所坐落之基地、張有慶負責建屋之方式合
    建，並依該合建契約分配取得房屋出售款項，被告黃義和可
    謂係合建之實質建商，亦為消費者保護法（下稱消保法）第
    7條及消費者保護法施行細則（下稱消保法施行細則）第2條
    所指之企業經營者。原告於89年12月底時，發現房屋之地下
    室及二樓天花樓板有多處龜裂膨脹隆起、混擬土脫落、鋼筋
    外露之現象，即委託遠宜科學檢測中心分別於89年12月29
    日、90年2月3日於系爭房屋多處採樣檢驗，其檢驗結果氯離
    子含量超過國家標準，又於90年6月中旬洽請專業技術人員
    至系爭房屋勘查後，確認系爭房屋為俗稱之「海砂屋」，足
    見系爭房屋建造時，全棟房屋之混凝土建材均摻拌相當程度
    海砂之嚴重瑕疵。原告自檢測得知系爭房屋為「海砂屋」後
    ，已與張有慶及訴外人即建築師林肇英各以120萬及20萬元
    達成和解，於原告與張有慶所簽訂和解書第3條中，雙方約
    定由原告逕行向被告二人索賠70萬元，因此被告有給付之義
    務，且依被告黃義和與張有慶所訂合建契約第15條規定，該
    合建契約應依有關法令及善良風俗履行，因此被告黃義和負
    有賠償義務。原告並自90年6月23日起以台中十九支郵局存
    證信函號碼第00801號等5次存證信函通知被告出面解決賠償
    事宜，惟為被告置之不理。被告黃義和於90年間至系爭房屋
    勘查鋼筋銹蝕狀況時曾當場表示：「樓板鋼筋銹蝕怎麼這麼
    嚴重？」且嗣後與原告就系爭房屋協調理賠進行通話時亦表
    示；「海砂屋的請求時效只有二年，早已經超過，無法理賠
    」，可見被告黃義和早已承認知悉海砂屋之情事。又系爭房
    屋為「海砂屋」，危及原告與家人之生命財產安全，縱以補
    強方式修補，系爭房屋仍失其價值、無法依市場應有行情出
    售，即難以依修復之方式回復原狀，故原告主張系爭房屋應
    整棟拆除重建、回復買賣契約所定之275.69平方公尺（約
    83.4坪），所需工程建造費依每坪5萬元計417萬元、房屋拆
    除費40萬元、搬遷及租賃費15萬元，以上合計472萬元，扣
    除張有慶及林肇英已理賠140萬元後，所餘之損害額為332萬
    元。是以，被告陳秀燕既為房屋出賣人及起造人，依據系爭
    房地買賣契約（下稱系爭契約）第5條瑕疵擔保規定及第10
    條誠信原則條款應負損害賠償責任，且被告黃義和為實質建
    商，亦為消保法所指之企業經營者，被告二人均應連帶負不
    完全給付及物之瑕疵擔保損害賠償責任，賠償原告332萬元
    ，為此原告爰依民法第227條規定及民法第360條之規定提起
    本件訴訟等語。並聲明：被告應連帶給付原告332 萬元及自
    起訴狀繕本送達翌日即100年7月12日起至清償日止，按週年
    利率百分之五計算之利息。
二、被告則以：否認系爭房屋之混凝土建材均摻拌相當成分之海
    砂之嚴重瑕疵，原告應就此負舉證責任；又被告黃義和並未
    與原告簽訂系爭房地之不動產買賣契約，原告據買賣契約關
    係請求被告黃義和應負契約上責任為無理由，況被告黃義和
    固有與訴外人張有慶簽訂合建契約，惟僅係以單純提供土地
    之方式與張有慶合建並依比例分配房屋而已，有關房屋之規
    劃設計及施工係由張有慶負責，與被告二人皆無關，且縱令
    被告為至愚者，亦不至於接受存有上開瑕疵之合建房屋，原
    告所指被告明知瑕疵部份為徒託空言。退步言之，系爭房屋
    縱有瑕疵，原告關於本件之請求權基礎，業已罹於時效等語
    ，資為抗辯。並聲明：原告之訴駁回。
三、本院於100年8月8日言詞辯論期日會同兩造協議簡化做成本
    件爭執、不爭執事項如下(本院卷第61頁背面至第62頁筆錄
    參照)：
  (一)本件兩造不爭執之事項：
    1、原告於85年5月27日以1178萬元向被告陳秀燕購買臺中市
       南屯區○○段329之1地號土地及其上140建號建物即門牌
       號碼為臺中市○○區○○街75號房屋。原告提出之不動
       產買賣契約書（本院卷第13至19頁為真正）。
    2、嗣被告陳秀燕於85年7月4日將上開房、地移轉登記予原
       告所有；並於85年7月15日將該房、地交付原告。
    3、被告陳秀燕出售予原告之上開房屋，係由被告黃義和提
       供土地與訴外人張有慶訂立合建契約所興建，原告提出
       之合建契約書為真正（本院卷第26至30頁所示）。原告
       與被告陳秀燕於85年5月27日訂立不動產買賣契約前，該
       台中市○○區○○街75號房屋已經興建完成。
    4、原告事後於89年12月底、90年2月間曾委託遠宜科學檢測
       中心就系爭房屋採樣檢驗後，原告認為被告陳秀燕所出
       售之系爭房屋屬於「海砂屋」。嗣原告向被告通知關於
       「海砂屋」之瑕疵問題以及主張物之瑕疵擔保責任之情
       形如下：
     (1)原告於90年6月21日寄發存證信函（本院卷第35至36頁）
       予被告陳秀燕，被告陳秀燕於同年月23日收受該存證信
       函（本院卷第33頁右上方之回執）。
     (2)原告又於90年7月10日寄發存證信函（本院卷第37至38
       頁）予被告陳秀燕，被告陳秀燕於同日收受該存證信函
       （本院卷第33頁左上方之回執）。
     (3)原告又於91年1月5日寄發存證信函（本院卷第41頁）予
       被告陳秀燕，被告陳秀燕於同日收受該存證信函（本院
       卷第33頁左下方之回執）。
     (4)原告又於91年6月22日寄發存證信函（本院卷第42頁）予
       被告陳秀燕，被告陳秀燕於同年月23日收受該存證信函
       （本院卷第34頁右上方之回執）。
     (5)原告又於91年12月14日寄發存證信函（本院卷第43頁）
       予被告陳秀燕，被告陳秀燕於同年月16日收受該存證信
       函（本院卷第34頁左上方之回執）。
  (二)本件爭執要點如下：
    1、被告黃義和並非房地買賣契約之當事人，原告請求被告
       黃義和負不完全給付、物之瑕疵擔保責任，有無理由？
    2、原告依民法第227條不完全給付之規定請求被告陳秀燕負
       損害賠償責任，有無理由？
    3、原告依民法第360條規定，請求被告陳秀燕依物之瑕疵擔
       保責任負不履行之損害賠償責任，有無理由？
    4、以上如肯定被告應對原告負賠償責任，則原告請求之賠
       償金額是否可採？
四、茲就上述兩造爭執事項，說明本院得心證之理由如下：
  (一)被告黃義和並非房地買賣契約之當事人，原告請求被告黃義
    和負不完全給付、物之瑕疵擔保責任，有無理由？
    按基於債之相對性，在債之關係中，其法律關係原則上僅建
    構於參與債之關係之法律主體間，故債權人原則上僅能對債
    務人主張，而不能直接向第三人請求給付。本件原告既係與
    被告陳秀燕就系爭房地訂立不動產買賣契約，則原告依據不
    完全給付、物之瑕疵擔保責任等因契約關係所得主張權利之
    對象應僅及於契約之相對人即被告陳秀燕，並不得直接向契
    約以外之第三人即被告黃義和請求給付。又原告主張被告黃
    義和為消保法第7條及消保法施行細則第2條所指之企業經營
    者，而應負上開契約上責任，亦有違誤，蓋消保法第7條所
    規定之商品無過失責任，並非契約關係請求權之法律依據，
    此乃民法侵權行為之特別規定，此由消保法第7條不以契約
    之存在為前提，且非消費者之第三人亦得依本條請求損害賠
    償，而不同契約法上著重當事人關係之本質自明。況且，消
    保法所規定之「企業經營者」，是指以設計、生產、製造、
    輸入、經銷商品或提供服務為營業者而言(消保法第2條第2
    款)，而所謂「營業」依多數見解認為須「主體反覆繼續執
    行同一或相類之行為」，若僅係偶然、一時地提供某種商品
    或服務，即非以提供商品或服務為營業之「企業經營者」，
    準此以觀，被告黃義和一時性地提供土地與他人合建，是否
    因此令負消保法之「企業經營者」責任，恐不無疑義。又縱
    令原告得依消保法第7條請求被告黃義和負損害賠償責任，
    該請求權之時效亦因消保法第1條第2項規定「有關消費者之
    保護，依本法之規定，本法未規定者，適用其他法律。」而
    應回歸民法第197條規定適用，即「自請求權人知有損害及
    賠償義務人時起，2年間不行使而消滅，自有侵權行為時起
    ，逾10年者亦同」，本件請求權之消滅時效，自原告於85年
    5月27日買受系爭房屋、或自原告於89年12月間知悉損害及
    賠償義務人，至今已罹於消滅時效。至原告主張被告黃義和
    稱「海砂屋的請求時效只有二年，早已經超過，無法理賠」
    等語係為承認而中斷時效，惟按民法第129條第1項第2款所
    稱之承認，須義務人向請求權人表示是認其請求權存在之觀
    念通知(最高法院51年台上字第1216號判例)，被告黃義和縱
    有為上開陳述，亦僅為明示拒絕賠償之意並非為承認之觀念
    通知自明。再者，原告主張依其與張有慶簽訂之和解契約第
    3條請求被告二人給付賠償金，及依被告黃義和與張有慶所
    定之合建契約，認被告黃義和應負賠償責任等情，按前開債
    之相對性原則之說明，於和解契約中，被告二人皆非契約相
    對人，自無受上開和解契約約束之餘地，另就合建契約而言
    ，締約當事人既為被告黃義和及張有慶，如有違反該合建契
    約之情事，應係由當事人間始得主張，原告援引他人間契約
    關係為自己請求權利並於法無據。是以，原告主張被告黃義
    和應負不完全給付及物之瑕疵擔保責任，顯不足採。
  (二)原告依民法第227條不完全給付之規定請求被告陳秀燕負損
    害賠償責任，有無理由？
    按「因可歸責於債務人之事由，致為不完全給付者，債權人
    得依關於給付遲延或給付不能之規定行使其權利。」；「因
    可歸責於債務人之事由，致給付不能者，債權人得請求賠償
    損害。前項情形，給付一部不能者，若其他部分之履行，於
    債權人無利益時，債權人得拒絕該部之給付，請求全部不履
    行之損害賠償。」；「債權人於有第二百二十六條之情形時
    ，得解除其契約。」，民法第227條第1項、第226條及第256
    條固有明文，惟依據最高法院77年度第7次民事庭決議(一)所
    揭示：出賣人就其交付之買賣標的物有應負擔保責任之瑕疵
    ，而其瑕疵係於契約成立後始發生，且因可歸責於出賣人之
    事由所致者，則出賣人除負物之瑕疵擔保責任外，同時構成
    不完全給付之債務不履行責任；茍於契約成立時，瑕疵即已
    存在，出賣人倘以現狀交付之，即屬依債務本旨而為給付，
    尚不構成不完全給付，斯時，買受人僅得依物之瑕疵擔保對
    出賣人有所請求(最高法院98年度台上字1811號、1691號亦
    同此見解)。可知，債務人因買賣標的物之瑕疵同時構成不
    完全給付責任者，須以契約成立後始發生之瑕疵(即嗣後瑕
    疵)，並債務人有可歸責之故意過失，始有適用。查被告陳
    秀燕出售予原告之系爭房屋，係由被告黃義和提供土地與訴
    外人張有慶訂立合建契約所興建。原告與被告陳秀燕於85年
    5月27日訂立不動產買賣契約前，系爭房屋已經興建完成，
    且依據系爭房地買賣契約第7條規定「本買賣約定以權狀所
    載暨現狀點交為準」，為現況交屋，即縱原告所主張系爭房
    屋為「海砂屋」而具有瑕疵，然該系爭房屋之瑕疵，於兩造
    (原告與被告陳秀燕)之房地買賣契約成立時，即已存在，為
    自始瑕疵，並非契約成立後始發生之嗣後瑕疵，依上開最高
    法院決議及說明，自應優先適用民法有關物之瑕疵擔保之規
    定而不構成不完全給付，原告主張依民法第227條之規定請
    求損害賠償，不足可採。
  (三)原告依民法第360條規定，請求被告陳秀燕依物之瑕疵擔保責
    任負不履行之損害賠償責任，有無理由？
    按買賣之物，缺少出賣人所保證之品質者，買受人得不解除
    契約或請求減少價金，而請求不履行之損害賠償，出賣人故
    意不告知物之瑕疵者亦同，民法第360條規定甚明；又民法
    第360條，係就約定物之瑕疵擔保責任所為之特別規定。必
    出賣人就買賣標的物曾與買受人約定，保證有某種品質，而
    其物又欠缺所保證之品質時，買受人始得依該條規定向出賣
    人請求不履行之損害賠償。苟無此種約定，縱其物有滅失或
    減少其價值，或有滅失或減少其通常效用或契約預定效用之
    瑕疵，亦僅得依同法第359條解除契約或請求減少其價金，
    最高法院71年度台上字第208號判決要旨可參。本件原告主
    張依據系爭房地買賣契約契約第5條規定認被告陳秀燕所提
    供之房屋欠缺保證之品質，而應依民法第360條規定請求損
    害賠償，為被告所否認。查系爭房地買賣契約第5條規定「
    (二)如有抵押權、典權、押金及其他權利設定，或有受查封、
    假扣押、假處分之豋記或有第三人或其他債務糾紛，不論何
    時概由乙方負責全部撤銷排除障礙或解決清楚。(三)若因此致
    甲方權益損害，乙方應負完全賠償責任」，究其文義應為出
    賣人權利瑕疵擔保責任之約定條款，係解決買賣之瑕疵存在
    於買賣標的物「權利」上之情形(如權利上有他項物權、債
    權或公法上負擔者)，與物之瑕疵擔保責任係指瑕疵存在於
    買賣標的物「本身」上者有所不同，系爭契約第5條並非指
    被告陳秀燕對於買賣標的物本身有任何保證之品質甚明；又
    綜觀系爭契約書內之所有條款，並無任何條款對於系爭房屋
    為特別約定非海砂屋或類此之特別保證品質，至原告主張系
    爭契約第10條之約定，僅係指該系爭契約之履行應遵守誠實
    信用原則，為一補充性、調整性之概括條款，並非此處物之
    瑕疵具保證品質之請求依據。況縱依原告所主張系爭房屋為
    「海砂屋」而具有瑕疵，原告就被告陳秀燕於訂約時是否知
    悉系爭房屋具有瑕疵並不確定(見本院卷筆錄第63頁背面)，
    被告陳秀燕亦否認知悉瑕疵，自難認被告陳秀燕自始即知悉
    系爭房屋具有瑕疵而故意不告知瑕疵。據此，原告本項主張
    亦自難憑採。又原告與被告陳秀燕間之買賣契約成立於85年
    5 月27日，依89年5月5日公布施行前之民法第365條「買受
    人因物有瑕疵，而得解除契約或請求減少價金者，其解除權
    或請求權，於物之交付後六個月間，不行使而消滅。」規定
    ，原告因系爭房屋存有物之瑕疵所得主張解除契約或減少價
    金之權利，自被告陳秀燕於85年7月14日交付系爭房屋後6個
    月間不行使，相關權利之除斥期間即已屆滿。本院考量及此
    ，故認為對於解除契約與減少價金部分，並無再加闡明之必
    要，附此敘明
  (四)以上如肯定被告應對原告負賠償責任，則原告請求之賠償金
    額是否可採？
    原告主張被告應依不完全給付與物之瑕疵擔保責任連帶負責
    ，洵無足採，已如上述，原告既無請求權基礎，自亦無須審
    究賠償金額，併此敘明。
五、綜上所述，原告請求被告連帶負契約責任，即屬無據。從而
    ，原告依民法第227條、第360條規定請求被告連帶被告應連
    帶給付原告332萬元及自起訴狀繕本送達翌日即100年7月12
    日起至清償日止，按週年利率百分之五計算之利息，為無理
    由，應予駁回。
六、本件事證已臻明確，兩造其餘攻擊防禦方法及證據，核與判
    決之結果不生影響，爰不一一論列，併此敘明。
七、訴訟費用負擔：民事訴訟法第78條。
中    華    民    國   100    年    8     月    18    日
                  民事第四庭    法  官  王永春
正本係照原本作成。
如對本判決上訴，須於判決送達後20日內向本院提出上訴狀。如
委任律師提起上訴者，應一併繳納上訴審裁判費。
中    華    民    國   100    年    8     月    18    日
                                書記官  趙振燕